【裁判字號】    97,上,274
【裁判日期】    971007
【裁判案由】    分配表異議之訴
【裁判全文】
臺灣高等法院民事判決                   97年度上字第274號
上  訴  人  丙○○
            甲○○
            戊○○
共      同
訴訟代理人  楊華興律師
被  上訴人  丁○○
訴訟代理人  王中平律師
複  代理人  乙○○
上列當事人間分配表異議之訴事件，上訴人對於中華民國96年12
月20日臺灣臺北地方法院95年度訴字第9197號第一審判決提起上
訴，本院於97年9月23日言詞辯論終結，判決如下：
    主      文
原判決關於台灣板橋地方法院94年度執字第38645號強制執行事
件，就債務人聖瑞國際行銷股份有限公司財產執行所得金額所製
作之分配表，剔除上訴人丙○○受分配之金額壹佰零肆萬壹仟貳
佰零貳元、上訴人甲○○受分配之金額肆拾伍萬貳仟貳佰柒拾參
元、上訴人戊○○受分配之金額伍拾參萬伍仟陸佰伍拾參元，改
由被上訴人丁○○受分配部分廢棄。
上廢棄部分，被上訴人在第一審之訴駁回。
第一、二審訴訟費用，由被上訴人負擔。
    事實及理由
一、被上訴人起訴主張：上訴人丙○○、甲○○、戊○○ 3人與
    訴外人聖瑞國際行銷股份有限公司 (下稱聖瑞公司) 間並無
    債權債務關係，惟未經聖瑞公司前法定代理人即訴外人周靜
    苓授權或同意而偽造印鑑、印文製作借款金額各新臺幣（下
    同）3,000,000元、1,300,000元、1,540,000元之借據3紙，
    並進而持上開借據分別向原法院聲請核發取得94年度促字第
    11854號、11855號、11856號支付命令，再以該支付命令為
    執行名義向原法院94年度執字第38645號清償債務強制執行
    事件聲明參與分配，經原法院於民國（下同）95年4月1日作
    成分配表 (下稱系爭分配表)，侵害伊受分配之權利，爰依
    強制執行法第41條第1項規定，求為判決原法院94年度執字
    第3864號清償債務強制執行事件，就聖瑞公司財產執行所得
    金額所製作之系爭分配表，上訴人丙○○受分配之金額1,04
    1,202元、甲○○受分配之金額452,273元、戊○○受分配之
    金額535,653元，均應予剔除，改由伊受分配。
二、上訴人則以：伊等與聖瑞公司間確分別有3,000,000元、1,3
    00,000元、1,540,000元債權債務關係。又伊等借款予聖瑞
    公司期間，聖瑞公司之實際負責人係訴外人周德宏，訴外人
    周德宏自有權代理聖瑞公司向伊等借款。茲就伊等借款予聖
    瑞公司之情形，分述如下：(1)上訴人丙○○確有交付或匯款
    共計超過3,000,000元予聖瑞公司，聖瑞公司並於94年4月1
    日出具系爭3,000,000元之借據交付予上訴人丙○○：94年
    農曆年間，上訴人丙○○經陳傳中律師轉交1,805,000元予
    訴外人周德宏，此有周德宏之聲明書可證；又上訴人丙○○
    於94年3月18日匯款1,195,000元予聖瑞公司；上訴人丙○○
    並分別於94年4月11日、同年4月20日、同年6月13日委託訴
    外人游雅茜各匯款170,000元、250,000元、181,300元予聖
    瑞公司，上開匯款均有聖瑞公司玉山銀行帳戶明細表足稽。
    (2)上訴人甲○○確有匯款1,200,000元予聖瑞公司，聖瑞公
    司並於94年2月28日出具系爭1,300,000元 (其中加計利息10
    0,000元部分)之借據交付予上訴人甲○○：上訴人甲○○於
    94年1月18日委託訴外人即其妻呂玉惠匯款1,200,000元予聖
    瑞公司，此有匯款單及聖瑞公司玉山銀行銀行帳戶明細表為
    證。(3)上訴人戊○○確有匯款1,300,000元予聖瑞公司，聖
    瑞公司並於94年2月1日出具系爭1,540,000元 (其中加計利
    息240,000元部分)之借據交付予上訴人戊○○：上訴人戊○
    ○於94年1月26日委託其會計即訴外人郭斐娟至南京東路中
    國信託城東分行提領1,300,000元，並在陳傳中律師之見證
    下交付予訴外人周德宏，此有周德宏之聲明書及上訴人戊○
    ○之銀行存摺交易明細及中國信託銀行歷史交易查詢報表可
    證。又伊等匯款予聖瑞公司之款項確係借款，並非所謂「客
    戶匯入之款項」或「股款」，伊等與聖瑞公司並無製作假債
    權之動機。縱使訴外人周靜苓為聖瑞公司之唯一負責人，訴
    外人周靜苓於上述借款期間即明知聖瑞公司向伊等借款，而
    有事前允許或事後同意之情形；且當時訴外人周靜苓與訴外
    人周宏德為男女朋女，並掌管聖瑞公司財務會計，當知悉訴
    外人周德宏及陳傳中律師有以聖瑞公司名義向伊等借款，而
    不為反對之表示，顯已構成表現代理等語，資為抗辯。
三、原審為被上訴人全部勝訴之判決，上訴人不服，提起上訴，
    並於本院聲明：(一)原判決廢棄。(二)被上訴人在第一審之訴駁
    回。
    被上訴人答辯聲明：上訴駁回。
四、兩造不爭執之事實：
  (一)上訴人丙○○等3人於94年4月13日分別向原法院遞狀聲請核
    發支付命令，經原法院核發94年度促字第11854號、94年度
    促字第11855號、94年度促字第11856號支付令命，該支付命
    令均未經債務人即聖瑞公司聲明異議而確定在案。
  (二)上訴人丙○○等3人向原法院聲請核發上開支付命令所憑之
    借據分別為：(1)丙○○：94年4月1日立據，貸予3,000,000
    元，約定94年4月10日返還。(2)甲○○：94年2月28日立據，
    貸予1,300,000元，約定94年4月1日返還。(3)戊○○：94年2
    月1日立據，貸予1,540,000元，約定94年3月31日返還。
  (三)上訴人丙○○等3人分別以上開確定之支付命令，向原法院
    94年度執字第38645號清償債務強制執行事件聲明參與分配
    ，經原法院於95年4月1日作成系爭分配表。被上訴人嗣於95
    年4月19日具狀聲明異議，經上訴人等3人於95年6月5日具狀
    陳報反對，是被上訴人提起本件分配表異議之訴。
  (四)聖瑞公司於94年1月18日確實收受由訴外人呂玉惠（即上訴
    人甲○○之妻）匯入之1,200,000元，有聖瑞公司玉山銀行
    帳戶明細表在卷可稽（見原審卷(一)第78頁反面)。
  (五)94年3月18日，上訴人丙○○匯款1,195,000元予聖瑞公司，
    有聖瑞公司玉山銀行帳戶明細表在卷可稽 (見原審卷(一)第80
    頁反面)。
  (六)94年4月11日，上訴人丙○○委託訴外人游雅茜匯款170,000
    元予聖瑞公司，有聖瑞公司玉山銀行帳戶明細表在卷可稽(
    見原審卷(一)第81頁反面)。
  (七)94年4月20日，上訴人丙○○委託訴外人游雅茜匯款250,000
    元予聖瑞公司，有聖瑞公司玉山銀行帳戶明細表在卷可稽 (
    見原審卷(一)第82頁)。
  (八)94年6月13日，上訴人丙○○委託訴外人游雅茜匯款181,300
    元予聖瑞公司，有聖瑞公司玉山銀行帳戶明細表在卷可稽 (
    見原審卷(一)第83頁反面)。
  (九)上述匯款予聖瑞公司期間，聖瑞公司登記事項卡登記之負責
    人為周靜苓，掌管公司財務會計。
  (十)上訴人丙○○並未登記於聖瑞公司之股東名簿。
五、查，強制執行法第39條，原規定債權人僅得就「分配表金額
    之計算及分配之次序」，聲明異議；85年10月9日則將異議
    之事由擴張，修正為債權人及債務人得對於分配表所載各債
    權人之債權或分配金額，聲明異議。是強制執行法第39條第
    1項既已修正為債權人得對於分配表所載各債權人之債權是
    否真正為異議，依上述說明，本件分配表異議之訴，自得依
    被上訴人之主張就分配表所載債權是否真正為審究 (最高法
    院91年台上字第273號判決參照)，茲論述如下：
  (一)周德宏有權代理聖瑞公司向上訴人借款
  查聖瑞公司之董事長依序為周德宏、周靜苓、劉漢鈞、周德
    宏、黃世仲，此該公司台北市商業管理處卷宗編號00000000
    號在卷可按 (另附於卷外)，其中周靜苓於93年7月26日至94
    年7月6日任聖瑞公司之董事長，依公司法第208條第3項規定
    對外代表公司。
  依證人周靜苓於原審到庭證稱：其擔任董事長期間，為實際
    負責人，然主要業務是財務會計方面等語 (見原審卷二第12
    2頁)。及證人陳傳中於本院則到庭證稱：其為公司董事，且
    擔任法律顧問，自擔任法律顧問到公司結束營業，公司的人
    都稱周德宏為董事長，公司實際負責人為周德宏，因為93年
    間周德宏信用狀況有問題，所以名義上負責人為周靜苓，這
    樣貸款也比較方便，周靜苓與周德宏當時為男女朋友等語 (
    見本院卷第65頁)。另訴外人黃世仲於95年9月25日具狀對聖
    瑞公司提起確認委任關係不存在之訴訟時，亦稱其係掛名負
    責人，實際負責人為周德宏及周靜苓（見原審卷一第183頁
    、第191頁）。可知，周德宏雖為董事，依公司法第8條第1
    項規定亦為公司法上之負責人，但就對外代表公司而言，周
    靜苓係代表人。
  按，「代表」與「代理」之制度，其法律性質及效果均不同
    ，「代表」在法人組織法上不可欠缺，代表與法人係一個權
    利主體間之關係，代表人所為之行為，不論為法律行為、事
    實行為或侵權行為，均為法人之行為；「代理人」與本人則
    係兩個權利主體間之關係，代理人之行為並非本人之行為，
    僅其效力歸屬於本人，且代理人僅得代為法律行為及準法律
    行為 (最高法院86年度台上字第1782號判決參照)。查周靜
    苓擔任公司董事長期間，主要業務既是財務會計方面，該業
    務係屬公司內部事務，則公司對外業務之處理自需他人為之
    ，雖周靜苓、周靜華、周靜芬3姊妹持股占65%，但另一持有
    股份較多者則為周德宏 (見公司登記事項卡)，周靜苓與周
    德宏復為男女朋友關係，當可推知，基於男女親密情誼，公
    司對外業務之處理，周靜苓係授與周德宏代理權為之，公司
    人員始稱周德宏為實際負責人 (參陳傳中證述)，而聖瑞公
    司當時既無資金以支應公司業務開銷，授與周德宏對外借款
    尚與常情無違，因之，周靜苓證稱其不知悉亦不同意上訴人
    3人之借款係屬公司借款，即無可採。
  依上所述，可信周靜苓擔任公司董事長期間，公司對外之借
    款既係授與周德宏為之，周德宏取得代理人地位，其之行為
    雖非本人之行為，但效力歸屬於本人，聖瑞公司自應負債務
    人責任。
  (二)上訴人確有借錢予聖瑞公司
  聖瑞公司於台東中小企銀之帳戶（帳號：000000000000－0
    ，現改為荷蘭銀行），於94年3月2日存入1000萬元，隨即於
    94年3月4日轉出1000萬元，帳戶餘額僅剩100元，有荷商荷
    蘭銀行股份有限公司松山分公司97年5月12日 (97)荷銀法字
    第1133號函文暨存摺帳卡明細1紙在卷可按（見本院卷(一)第
    58頁）。足見聖瑞公司自94年3月4日起，已無資金支應公司
    日常開銷或支應營運所需之資金，是以被上訴人謂當時聖瑞
    公司已增資１仟萬，無需再借款，且聖瑞公司資產負債表無
    短期借款，即不可採信。
  如上述，聖瑞公司之增資款業於94年3月2日繳足，此有豐盛
    會計師事務所94年3月3日公司增資變更登記資本額查核報告
    書1紙載明「本次增加資本之股款確已繳足，截至簽證日止
    ，資金尚未動用」等語在卷可按 (見原審卷二第29頁)，是
    以證人周靜苓於原審證稱：丙○○於94年3月18日存入現金
    1,195,000元至公司帳戶應該是股東投資的股款等語 (見原
    審卷二第121頁)，即與事實不符，不足採信
  上訴人甲○○對聖瑞公司有130萬元之債權
    94年1月18日上訴人甲○○委由其妻呂玉惠匯款120萬元予聖
    瑞公司，此有匯款單、玉山銀行民生分行交易明細表各1紙
    在卷可按（見原審卷一第35頁、第78頁背面），雖聖瑞公司
    玉山銀行帳戶於94.1.31有提領現金1,200,000元 (同上卷第
    79頁)，但此係聖瑞公司財務運用與上訴人無關，且無證據
    證明該筆120萬回流至上訴人甲○○帳戶，故被上訴人主張
    係回流資金即不可信，因之上訴人甲○○對聖瑞公司有130
    萬元之債權存在。
  上訴人戊○○對聖瑞公司有154萬元之債權
    94年1月26日上訴人戊○○委託其會計郭斐娟至南京東路中
    國信託城東分行領130萬，此有銀行存摺交易明細（見原審
    卷一第37頁）、中國信託商業銀行股份有限公司歷史交易查
    詢報表（見同上卷第120頁）可證。核與證人郭斐娟於原審
    證稱：我是到該銀行地下室領現金130萬元，到一樓時陳傳
    中與一個男的在該處等候，我將現金130 萬元直接交給那個
    男的…支票是陳傳中交給我的，發票人是蓋公司大小章等語
    (見原審卷一第206-207頁)；證人陳傳中於本院證稱：周德
    宏在前一天跟我說公司要發獎金及過票急需要錢，我就找戊
    ○○借，隔天約在南京東路戊○○開票的中國信託見面，當
    時由我、周德宏及戊○○派來的員工 (即郭斐娟)當場領取
    現金130萬後交付給周德宏，周德宏有開聖瑞公司143萬元的
    票，利息10分，交給我由我轉交給戊○○等語相符 (見本院
    卷第65頁)。足信，上訴人戊○○對聖瑞公司有154萬元之債
    權。
  上訴人丙○○對聖瑞公司有300萬元之債權
  1.94年3月18日上訴人丙○○匯款1,195,000元予聖瑞公司，
    94年4月11日、4月20日、6月13日，上訴人丙○○先後委託
    游雅茜匯款17萬元、25萬元、181,300元予聖瑞公司，此有
    聖瑞公司存戶交易明細表（見原審卷第80-83頁）可證，被
    上訴人對此事實亦不爭執 (見本院97年6月25日審判筆錄）
    ，自當信為真正，以上金額合計為：1,796,300元。
  2.上訴人丙○○持有多張聖瑞公司所簽發之支票，其中94年10
    月8日發票日金額計60萬元，94年11月11日發票日金額計250
    萬元（見本院卷第171-176頁)，合計為310萬元。被上訴人
    對此形式真正並不爭執，雖票據無因性，就持有票據之基礎
    原因事實不一，惟依證人陳傳中於本院證稱：93年年底公司
    財產為被上訴人假扣押300萬，公司資金週轉出問題，周靜
    苓與周德宏找我想辦法，因我身為公司股東無法置身事外，
    所以就拜託上訴人幫忙借錢給聖瑞公司公司…就找丙○○陸
    續借款給聖瑞公司，此部分交付借款我不在場，但所借款項
    我幫丙○○寫借據時，借款的金額都有與周德宏確認過等語
    ( 見本院卷第65頁)，可知聖瑞公司有向上訴人丙○○借錢
    ，聖瑞公司始簽發支票予上訴人丙○○，被上訴人主張上訴
    人提出之票據未指名受款人，與本件未必相關，更無法證明
    與聖瑞公司有借貸關係云云，不可採信。
  3.依上所述，上訴人丙○○對聖瑞公司確實存有逾300萬元之
    債權。
  (三)上訴人甲○○匯款出借之金額為120萬元，與聲請核發上開
    支付命令所憑之94年2月28日立據，貸予1,300,000元；上訴
    人戊○○委由郭斐娟領取現金130萬後交付予周德宏，與94
    年2月1日立據，貸予1,540,000元；另丙○○匯款金額合計
    1,796,300元、持有票據金額為310萬元，與94年4月1日立據
    ，貸予3,000,000元之金額固不相符，惟商業上借款本有利
    息支付，且依證人陳傳中證稱：甲○○因與我私交好沒有談
    利息，丙○○部分我不知道，戊○○部分是月息10分…系爭
    三張借據是同時寫的，但因借款情形各不同，所以記載立據
    日期不同，借據上的章是周德宏所蓋，當時周靜苓不在場等
    語，堪信上訴人與聖瑞公司代表人周德宏就借款金額均不爭
    執。又，上述借款皆匯入聖瑞公司之帳戶，有匯款單、交易
    明細表等可證，已如上述，被上訴人亦不爭執，參諸證人陳
    傳中之證言，上述借款皆是由周德宏經由周靜苓之授權，以
    聖瑞公司之名義所借應可認定，聖瑞公司自應負債務人責任
    。
六、上訴人參與分配合法
    按強制執行程序上所設分配表異議之訴，其目的在剔除分配
    表中不當、虛偽、詐騙法院確定裁判之債權，以避免損害真
    正債權人之權利。查，上訴人參與分配所持之執行名義係支
    付命令，而支付命令所憑之證據固未經周靜苓授權或同意製
    作之借據，此業經證人陳傳中於本院證稱：系爭3張借據是
    同時寫的，但因借款情形各不同，所以記載立據日期不同，
    於書立前有先傳真給上訴人看過，他們沒有意見後，在借據
    上時間過了幾天我就拿到公司給周德宏蓋章，當時周靜苓不
    在場等語屬實 (見本院卷第65頁)。惟，強制執行法第39條
    第1項既已修正為債權人得對於分配表所載各債權人之債權
    是否真正為異議，分配表異議之訴，自得依被上訴人之主張
    就分配表所載債權是否真正為審究，已如前述，上訴人既持
    有形式上合法的支付命令為執行名義，自得參與分配，被上
    訴人因認該執行名義所涉之債權真正提出異議，乃提起本件
    訴訟，本院爰為實體之審究，故被上訴人主張上訴人參與分
    配不合法云云，即無足採。
七、陳傳中幫上訴人丙○○等人聲請支付命令，取得確定之債權
    憑證，以期確保債權，雖未立即聲請強制執行聖瑞公司財產
    ，且仍與聖瑞公司有金錢往來，然此係上訴人自我決定風險
    問題，故被上訴人主張上訴人已取得執行名義卻不強制執行
    聖瑞公司財產，異於常理云云，難據為有利之證明。又，陳
    傳中具有律師身分，其一方面受聖瑞公司委任為董事，又係
    該公司法律顧問，依法對公司負忠實之義務，另一方面再受
    上訴人委任以公司作為對造，是否適宜係有無違反律師倫理
    規範問題，與本案無涉，故被上訴人以此為主張亦無可採。
八、綜上所述，上訴人據以參與分配之金錢債權確屬存在，從而
    ，被上訴人請求原法院94年度執字第38645號清償債務強制
    執行事件，就聖瑞公司財產執行所得金額所製作之系爭分配
    表，上訴人丙○○受分配之金額1,041,202元、甲○○受分
    配之金額452,273元、戊○○受分配之金額535,653元，均應
    予剔除，改由伊受分配之判決，為無理由，不應准許。原審
    為上訴人敗訴之判決，尚有未洽。上訴意旨指摘原判決不當
    ，求予廢棄改判，為有理由。爰由本院予以廢棄改判，如主
    文第2項所示。
九、本件事證已臻明確，兩造其餘主張與舉證，經審酌核與判決
    結果不生影響，爰不逐一論述，另被上訴人以上訴人不傳喚
    周德宏不合常理云云，然被上訴人已於原審捨棄傳喚 (見原
    審卷一第123頁)，再以此主張，即非正當，併此敘明。
十、據上論結，本件上訴為有理由，依民事訴訟法第450條、第
    78條，判決如主文。
中    華    民    國    97    年    10    月    7     日
                    民事第十五庭
                        審判長法  官  郭松濤
                              法  官  陳雅玲
                              法  官  黃國忠
正本係照原本作成。
如不服本判決，應於收受送達後20日內向本院提出上訴書狀，其
未表明上訴理由者，應於提出上訴後20日內向本院補提理由書狀
（均須按他造當事人之人數附繕本）上訴時應提出委任律師或具
有律師資格之人之委任狀；委任有律師資格者，另應附具律師資
格證書及釋明委任人與受任人有民事訴訟法第466條之1第1項但
書或第2項（詳附註）所定關係之釋明文書影本。
中    華    民    國    97    年    10    月    8     日
                              書記官  董曼華
附註：
民事訴訟法第466條之1（第1項、第2項）：
對於第二審判決上訴，上訴人應委任律師為訴訟代理人。但上訴
人或其他法定代理人具有律師資格者，不在此限。
上訴人之配偶、三親等內之血親、二親等內之姻親，或上訴人為
法人、中央或地方機關時，其所屬專任人員具有律師資格並經法
院認為適當者，亦得為第三審訴訟代理人。


司法院資訊處製作；財團法人民間司法改革基金會備份。
